臺灣臺北地方法院民事判決　　　　　　 94年度建簡上字第7號
上　 訴　 人　丙○○（民國80年8月3日生）
兼法定代理人　乙○○○
被 上　訴 人　甲○○
訴 訟代理 人　戊○○
上列當事人間給付工程款事件，上訴人對於中華民國93年12月24
日本院新店簡易庭93年度店建簡字第4號第一審判決提起上訴，
本院於民國94年4月29日言詞辯論終結，判決如下：
    主  文
上訴駁回。
第二審訴訟費用由上訴人連帶負擔。
    事  實
甲、上訴人方面：
一、聲明：(一)原判決不利於上訴人部分廢棄。(二)上開廢棄部分，
    被上訴人於第一審之訴駁回。
二、陳述：除與原判決記載相同者，茲引用之外，補稱：伊之被
    繼承人蔡明成對於被上訴人所負之本件工程款債務，伊已按
    應繼分比例2/6，給付新臺幣（下同）183,333元予被上訴人
    ，被上訴人因而表示免除伊之債務，其餘工程款應由其他繼
    承人連帶清償，與伊無涉。
三、證據：除援用第一審所提證據外，聲請訊問證人丁○○。
乙、被上訴人方面：
一、聲明：上訴駁回。
二、陳述：除與原判決記載相同者，茲引用之外，補稱：伊並未
    因上訴人給付全部工程款之2/6即183,333元而免除上訴人之
    債務，上訴人仍應與其他繼承人負連帶清償責任。
三、證據：除援用第一審所提證據外，補提：協議書、同意書各
    1份為證。
    理  由
一、被上訴人主張：上訴人與原審共同被告蔡森然、蔡翠凌、蔡
    翠文、蔡翠旭（以下稱原審共同被告蔡森然等）均為為蔡明
    成之繼承人，已向本院辦理限定繼承，因蔡明成於91年12月
    10日委託伊施作臺北縣新店市○○路○段119之3號18樓房屋
    裝潢工程（以下稱系爭工程），約定工程款55萬元，加計5
    ％營業稅應為577,500元，經伊於92年1月間完工交付，詎蔡
    明成未依約給付前開約定工程款即於同年3月4日死亡，而前
    開6名繼承人中，僅上訴人給付前開工程款2/6即183,333元
    ，尚餘394,167元迄未清償，爰本於繼承法律關係及前開工
    程契約關係，求為命上訴人與原審共同被告蔡森然等就蔡明
    成遺產範圍內連帶給付366,667元，及自訴狀繕本最後送達
    翌日即民國93年12月21日起至清償日止之法定遲延利息之判
    決（被上訴人超過上開金額之請求，業經原審判決敗訴，另
    對原審共同被告蔡森然等就上開金額之請求，則經原審判決
    勝訴，均告確定）。
二、上訴人則以：渠等已給付工程款之其中2/6部分，即183,333
    元予被上訴人，被上訴人並表示免除渠等之連帶債務，故就
    剩餘4/6工程款渠等無須與原審共同被告蔡森然等連帶負責
    等語，資為抗辯。
三、查蔡明成於91年12月10日委託被上訴人施作系爭工程，約定
    工程款55萬元，並無約定加計5％之稅款，嗣被上訴人於92
    年1月間施工完成，而蔡明成於同年3月4日死亡，上訴人及
    原審共同被告蔡森然等6人為蔡明成之限定繼承人，嗣上訴
    人向被上訴人清償蔡明成積欠工程款中之183,333元，尚餘
    366,667元迄未清償等事實，為兩造於本院審理中所不爭執
    ，復有估價單、收據、本院民事裁定（見原審卷第8、9、12
    、63頁）等件為證，應認為事實。而上訴人提起上訴辯稱：
    渠等清償183,333元後，其餘366,667元業經被上訴人免除債
    務，渠等無須與其他4名繼承人負連帶清償責任云云，則為
    被上訴人所否認。
四、按債權人免除債務人之債務者，須向債務人以意思表示為之
    ，此觀民法第343條之規定自明。又按連帶責任之免除與連
    帶債務之免除不同，後者為債務之全部免除，前者僅對連帶
    債務人中之特定債務人，免除其與其他債務人連帶履行全部
    債務之義務。亦即債權人將該債務人之債務，限制於其所負
    擔部分之意思表示，該債務人自債權人為意思表示後，僅對
    債權人負擔其應負擔部分之債務；其他未受免除連帶之債務
    人依然負全部給付之責任，未享受任何利益，亦即僅生相對
    之效力，無民法第276條規定之適用。本件上訴人辯稱：渠
    等給付183,333元，被上訴人同意免除渠等債務，剩餘款項
    應由原審共同被告蔡森然等連帶負責云云，應指渠等連帶責
    任之免除。惟查，據證人丁○○到庭結稱：「（問：被上訴
    人或訴訟代理人有無表示免除上訴人其餘債務？）沒有」、
    「我認為我有清楚表達意思，上訴人願意給付他們應付得部
    分，其餘部分被上訴人應向其他繼承人主張，我不記得被上
    訴人有無表示免除上訴人債務」（見本院卷第26頁），並無
    見聞被上訴人對於上訴人有何免除連帶責任之意思表示。再
    觀諸被上訴人收受上訴人款項時所簽具之收據（見原審卷第
    12 頁），並未載有免除上訴人連帶責任之意思，亦無提及
    其餘債務應由其餘4名繼承人負擔之意旨。至被上訴人提出
    之協議書雖載有：「…其餘參拾陸萬陸仟陸佰元正原則應由
    蔡森然及馮瑞真所代表之繼承人（蔡翠凌等3人）負擔，甲
    ○○不再對乙○○○主張…」等語（見本院卷第30頁），但
    此協議書上並無被上訴人之簽名，不得遽認被上訴人已有免
    除上訴人連帶責任之意思表示。此外，亦無其他證據足資證
    明被上訴人已對上訴人為免除其餘366,667元工程款連帶責
    任之意思表示。從而，上訴人辯稱：渠等對於剩餘4/6工程
    款之連帶責任已經免除云云，不足採信。
五、綜上，本件被上訴人主張上訴人應與原審共同被告蔡森然等
    連帶清償剩餘之工程款366,667元為可採，上訴人所辯並無
    可取。從而，被上訴人本於繼承法律關係與工程契約關係，
    請求上訴人應就其繼承蔡明成遺產範圍內連帶給付剩餘工程
    款366,667元，及自訴狀繕本最後送達翌日即93年12月21 日
    起至清償日止，按年息5％計算之利息，為有理由，應予准
    許。原審判命上訴人連帶給付前開款項，並依職權宣告假執
    行，於法並無不合。上訴意旨，仍執陳詞，指摘原判決不當
    ，聲明廢棄改判，為無理由，應予駁回其上訴。
六、據上論結，本件上訴為無理由。依民事訴訟法第436條之1第
    3項、第449條第1項、第85條第2項，判決如主文。
中　　華　　民　　國　　94　　年　　5 　　月　　13　　日
                  臺灣臺北地方法院民事第一庭
                        審判長法　官　詹文馨
                   　　　　　 法　官　傅中樂
                              法  官  林晏如
以上正本係照原本作成。
本件不得上訴。
中　　華　　民　　國　　94　　年　　5 　　月　　13　　日
                          法院書記官  高菁菁
